【裁判字號】    99,易,736
【裁判日期】    990813
【裁判案由】    妨害名譽
【裁判全文】
臺灣臺南地方法院刑事判決               99年度易字第736號
公  訴  人  臺灣臺南地方法院檢察署檢察官
被      告  甲○○
上列被告因妨害名譽案件，經檢察官提起公訴（99年度調偵字第
936號），本院判決如下：
    主  文
甲○○犯散布文字誹謗罪，處罰金新臺幣壹萬元，如易服勞役，
以新臺幣壹仟元折算壹日。
    事  實
一、甲○○與乙○○原為夫妻關係(民國98年7月31日離婚登記)
    。甲○○因與乙○○感情不睦，多次發生爭執，不滿乙○○
    所提之離婚條件，竟基於毀損貶抑乙○○名譽之單一犯意，
    接續為以下行為：
  (一)先於96年11月17日晚上11時至12時間，在其位於臺南縣永康
    市○○○路164巷78弄7-17號住處，以手寫後影印如附件一
    、內容含有指摘乙○○係一「多疑猜忌」、「將丈夫視為賺
    錢機器」、「挖空丈夫金錢」、「心存報復」、「態度惡劣
    、有心理障礙」之人之傳單，並將之投遞其與乙○○位於台
    南縣永康市○○○路164巷78弄19、21號住處大樓之各住戶
    信箱內，藉上開之舉指摘、傳述足以毀損乙○○名譽之文字
    予乙○○之鄰居。
  (二)又承前開犯意，於翌日凌晨5時46分12秒至5時54分58秒止，
    接續以000000000號傳真機傳真之方式，將其所製作如附件
    二、內容內容指述乙○○係「猜忌多疑」、「霸道主觀強勢
    之人」、「又未經其同意擅自將其名下股票轉至乙○○名下
    ，中飽私囊致其除薪資外一無所有」、「在法庭上胡說八道
    」「刻意不離婚之目的在於挖空其金錢」、「要將乙○○惡
    形惡狀公諸於世」、「她這幾年一人逍遙自在、私生活多釆
    多姿」等語之打字文書，傳真予登泰電路機械股份有限公司
    之呂信達、悠景科技股份有限公司之王承瑞、行政院國家科
    學委員會中部科學工業園區管理局之陳麗芬、久正光電股份
    有限公司之李孟宜、睿誼科技股份有限公司之尤秋萍及乙○
    ○所任職之信安高新科技股份有限公司，藉上開之舉指摘、
    傳述足以毀損乙○○名譽之文字予乙○○公司同事、業務往
    來友人。
二、案經乙○○訴請臺灣臺南地方法院檢察署檢察官偵查後起訴
    。
    理  由
壹、程序部分：
一、本案證據除檢察官於起訴書證據清單所提出者外，公訴人復
    於本院審理程序時增列98年度偵續字第41號卷頁44、45之傳
    真收受人明細為證據，核先敘明。
二、本案檢察官所舉用以證明被告犯罪之各項證據及本院依職權
    列為證據之證據資料（本院97年度婚字第461號全卷），均
    據被告甲○○表示同意採為證據之意思，且無事實顯示係公
    務員因違法蒐證所取得之證據，本院審酌該等供述證據、非
    供述證據作成時之情況暨各該證據之性質，亦認為適於作為
    證據，爰依刑事訴訟法第159條之4第2款、第159條之5等規
    定，應認為均有證據能力，合先敘明。
貳、實體部分：
  一訊據被告甲○○固不否認附件一、附件二之文書均為其所製
    作，且分別將附件一內容之文書以投遞住處大樓各住戶信箱
    ，以傳真之方式將附件二內容文書送予王承瑞、李孟宜及信
    安高新科技股份有限公司之事實，惟矢口否認有何誹謗犯行
    ，辯稱：伊並無毀謗之意圖，伊想與前配偶好好解決離婚事
    宜，惟告訴人均避不見面，其只好以此傳單之方式發送鄰居
    住戶，請大家接觸告訴人時代為告知出面處理，否則張貼於
    公布欄即可；以傳真方式送予告訴人熟悉的友人，也是請大
    家勸告訴人出面與伊解決問題，所載之內容均是陳述事實，
    也沒有傳真給呂信達、陳麗芬及尤秋萍云云。
  二經本院查：
    (一)被告於96年11月17日晚上11時至12時間，將附件一之文書
      投遞至告訴人住處大樓各住戶信箱，該社區是2棟大樓所
      構成，門號是臺南縣永康市○○○路164巷78弄19號、21
      號，每棟大樓各有8樓、每樓3戶，但1樓均無住戶，17號
      、19號信箱設在一起，伊將附件一之文書投入每個信箱之
      事實，業據被告自承在卷，核與證人即告訴人乙○○之證
      述相符（見98年度偵續字第41號卷頁57至60），證人即告
      訴人住處大樓管理員陳龍湖於本院97年度家護抗字第11號
      、第13號通常保護令事件審理時證稱：「96年11月17、18
      日我來上班，發現住戶的信箱都有類似廣告的紙張，內容
      我沒有看，調錄影帶，發現是甲○○在前天晚上所放」、
      「我看錄影帶，看到甲○○在前一天晚上11點多到12 點
      多之間，在大樓住戶的每一個信箱都放文件」等語（見本
      院97年度家護抗字第13號卷頁3反面、頁13反面），並有
      如附件一之文書影本一紙在卷可資佐證（見97年度他字第
      805號卷頁4）。足認被告確有將附件一之文書投遞至告訴
      人住處大樓42戶信箱（含告訴人）、藉此散布於眾之事實
      ，要可認定。
    (二)次查，被告於下列時間，利用告訴人住處電話000000000
      ，將附件二之文書傳真至下列人員任職之公司、機關傳真
      電話：
      1.96年11月17日5：46：00   000000000
        （錸寶科技股份有限公司總裁兼執行長王鼎章）
      2.96年11月17日5：47：00   000000000
        （登泰電路機械股份有限公司董信長呂信達）
      3.96年11月17日5：49：00   000000000
        （悠景科技股份有限公司會計處處長王承瑞）
      4.96年11月17日5：51：00   0000000000
        （行政院國家科學委員會中部科學工業園區管理局陳麗
        芬）
      5.96年11月17日5：52：00   000000000
        （久正光電股份有限公司工程處生技部李孟宜）
      6.96年11月17日5：54：00   000000000
        （錸寶科技股份有限公司總裁兼執行長王鼎章）
      7.96年11月17日5：57：00   0000000000
        （睿誼科技股份有限公司業務行銷部產品副理尤秋萍）
      8.96年11月17日6：02：00   0000000000
        （信安高新技股份有限公司董事長特助乙○○）
      等事實，有000000000電話傳真紀錄通聯1紙（見98年度他
      字第805號卷頁8）及上開王鼎章、乙○○、王承瑞、陳麗
      芬、李孟宜、呂信達、尤秋萍之名片7紙可資佐證（見同
      卷頁7），並有附件二之文書影本1紙在卷為憑（見同卷頁
      5）；再者，證人李孟宜在偵查中及本院97年度家護抗字
      第13號通常保護令事件審理時證稱：「我不清楚是誰傳真
      給我，但是文件上有寫是乙○○的先生」、「我們公司收
      到傳真的文件，會送到資料處理中心，再由資料處理中心
      mail給我們」等語（見本院97年度家護抗字第13號卷頁12
      反面）、「我有收到甲○○傳真之資料」等語（97年度偵
      字第4833號卷頁41）、證人即被告與告訴人之子方彥傑於
      偵查時證稱：「96年11月17日放學後被爸爸載走，之後我
      爸叫我回台南市我阿公家。因為我爸爸說他要報警處理家
      裡事情，怕會影響我，所以叫我回阿公家，所以當時只剩
      我爸1人在永康家裡」（參見97年度偵字第4833號卷頁5至
      6）等語。本院參酌證人方彥傑是被告之子，不至於出言
      誣陷被告，其證述內容應係出於真實，可資採信，足認案
      發日僅被告一人在住處，能利用000000000之電話者僅被
      告一人，參諸000000000之電話傳真紀錄及證人李孟宜之
      述內容，據此足認被告確有將附件二之文書以傳真傳送至
      王鼎章、乙○○、王承瑞、陳麗芬、李孟宜、呂信達、尤
      秋萍的人任職公司之事實，要可認定。被告辯稱未傳真予
      呂信達、陳麗芬及尤秋萍，或不會操作傳真機云云，核與
      事證不符，不足採信。
    (三)綜合上開(一)、(二)所述，收受被告所投遞信箱之附件一文件
      之告訴人住處住戶共有42戶（含告訴人），接收被告所傳
      真附件二之文書共有8支傳真機，揆諸接收附件一、二文
      書之人數非少、接收之對象或是告訴人朝夕相聞之鄰居，
      或是生意、工作往來之對象，均與告訴人的生活相關，並
      參酌被告附件二並提及「我只想將她的惡行惡狀公諸於世
      」等語，顯見被告確有將附件一、二所載之文書散布於眾
      之意圖，要可認定。被告辯稱並無散布於眾之意圖，顯係
      卸責之詞，不足採信。
    (四)另按刑法誹謗罪係以意圖散布於眾，而指摘或傳述足以毀
      損他人名譽之事，為其成立要件。行為人所指摘或傳述之
      事是否「足以毀損他人名譽」，應就被指述人之個人條件
      以及指摘或傳述內容，以一般人之社會通念為客觀之判斷
      。如行為人所指摘或傳述之具體事實，足以使被指述人受
      到社會一般人負面的評價判斷，則可認為足以損害被指述
      人之名譽。另按散布之文字倘依遣詞用字、運句語法整體
      以觀，或依其文詞內容所引發之適度聯想，以客觀社會通
      念價值判斷，如足以使人產生懷疑或足以毀損或貶抑被害
      人人格聲譽，或造成毀損之可能或危險者，即屬刑法第
      310條所處罰之誹謗行為。經查，被告於附件一文書中記
      載告訴人「多疑猜忌」、「將丈夫視為賺錢機器」、「挖
      空丈夫金錢」、「請她三思，克服心理障礙（意指告訴人
      有心理障礙）」等語，於附件二文書中記載告訴人「她的
      猜忌心與霸道強勢的主觀想法，懷疑我有婚外情」、「未
      經我同意，擅自把我名下股票轉到她名下，匯回來的錢當
      然早已讓她中飽私囊」、「股票也被轉走」、「她這幾年
      一個人逍遙自在，私生活多采多姿，這些我不想也懶得去
      查證」，均為用字淺白，語句明確，而上開文字以一般人
      之社會通念為客觀之判斷，均係有關告訴人個人人格、道
      德操守之負面評價，足以使人對告訴人之人格聲譽產生懷
      疑，進而懷疑告訴人心理是否健全、是否涉有竊盜、侵占
      或通姦等犯嫌，對於其道德形象、人格評價、社會地位均
      造成負面貶抑，並足使告訴人之名譽因此遭受損害。從而
      ，附件一、二所載之文書內容，俱足以毀損告訴人之名譽
      ，要可認定。
    (五)又按意圖散布於眾，而散布文字指摘或傳述足以毀損他人
      名譽之事者，成立加重誹謗罪；惟對於所誹謗之事，能證
      明其為真實者，不罰，但涉於私德而與公共利益無關者，
      不在此限，刑法第310條第3項定有明文。次按以善意發表
      言論，而有左列情形之一者，不罰：一、因自衛、自辯或
      保護合法之利益者；....三、對於可受公評之事，而為適
      當之評論者，刑法第311條第1、3款亦有明文規定。查被
      告指摘告訴人如附件一、二文書所載之內容（例如未經同
      意將股票過戶、中飽私囊、私生活多采多姿等），縱令屬
      實，惟此部分所指摘之事項僅涉及個人私德，亦難遽認與
      公共利益有關而能主張免責。再者，所謂「實際惡意」原
      則在應用上，係謂表意人對於具體事實有合理之懷疑或推
      理，而依其個人主觀之價值判斷，公平合理地提出主觀之
      評論意見，且非以損害他人名譽為惟一之目的者，不問其
      評論之事實是否真實，始可推定表意人係出於善意，得免
      去刑責之處罰。反之，苟表意人對於具體事實之評論已逾
      合理範圍，而達貶損他人名譽之程度，自非不得以妨害名
      譽罪相繩（最高法院93年度臺非字第162號判決意旨可參
      ）。觀諸被告所發送之信函內容，如前所述，係針對告訴
      人施以人身攻擊，藉此貶抑告訴人道德形象、人格評價、
      社會地位之事，再揆諸被告所載「要將她的惡行惡狀公諸
      於世」（見附件二），要難謂被告僅為單純善意發表言論
      。從而，被告自不得依刑法第310條第3項前段或同法第
      311條之規定主張免責。
    (六)綜上所述，被告上揭所辯，純係事後避就卸責之詞，無足
      採信。本案事證明確，被告加重誹謗犯行，堪以認定，應
      予依法論科。
二、核被告甲○○所為，係犯刑法第310條第2項之加重誹謗罪。
    被告先後多次以投遞及傳真方式，散布附件一、附件二之文
    書予告訴人之鄰居、友人及同事等人而誹謗告訴人之行為，
    揆諸其時間密接，且均係基於同一誹謗犯意，侵害一個法益
    ，行為無從分割，性質上屬接續犯而應包括論以一罪。爰審
    酌被告之素行，有臺灣高等法院被告前案紀錄表1份存卷可
    按，惟不思以理性處事，擅自指摘有損被害人名譽之不實事
    實，並散布誹謗文字，實無足取，被害人因此名譽受有損害
    ，暨被告之智識程度、生活狀況，犯後尚未能與被害人達成
    和解等一切情狀，量處如主文所示之刑，並諭知易服勞役之
    折算標準，以示懲儆。
據上論斷，應依刑事訴訟法第299條第1項前段、刑法第310條第
2項、第42條第3項前段，刑法施行法第1條之1，判決如主文。
本案經檢察官薛雯文提起公訴；檢察官丙○○到庭執行職務。
中    華    民    國    99    年    8    月    13    日
                  刑事第八庭    法  官  洪士傑
以上正本證明與原本無異。
如不服本判決，應於本判決送達後10日內，向本院提出上訴書狀
，並應敘述具體理由。如未敘述上訴理由者，應於上訴期間屆滿
後20日內向本院補提理由書狀（均須按他造當事人之人數附繕本
）「切勿逕送上級法院」。
                                書記官  黃鋕偉
中    華    民    國    99    年    8    月    13    日
附錄本案論罪科刑法條全文
中華民國刑法第310條
意圖散布於眾，而指摘或傳述足以毀損他人名譽之事者，為誹謗
罪，處一年以下有期徒刑、拘役或五百元以下罰金。
散布文字、圖畫犯前項之罪者，處二年以下有期徒刑、拘役或一
千元以下罰金。
對於所誹謗之事，能證明其為真實者，不罰。但涉於私德而與公
共利益無關者，不在此限。
附件一（手寫）
「各位鄰居：
  我是住在7-17號的。平日很少見面，這次要將家務事公諸於各
  位，請大家耐心看完。乙○○小姐和我自從買這公寓後便感情
  不睦，當初顧及小孩很小，忍氣吞聲，甚至把房子過戶給她（
  起訴書誤繕為他），在幾年內繳清房貸，多年來，我除了是一
  部賺錢機器，還要忍受她（起訴書誤繕為他）的多疑猜忌，最
  後因一些重大原因，讓我決定對簿公堂。我要的只是好聚好散
  ，吳小姐卻存報復心理，想儘量挖空我的錢，她自己在二、三
  年內可以幫家人還清五、六百萬的債務（那期間我還要支持她
  ），現在自己開公司，又是韓商的董事長特助。這幾週回來想
  和她（起訴書誤繕為他）談，請她（起訴書誤繕為他）為小孩
  著想，把協議談妥。可是她（起訴書誤繕為他）卻態度惡劣，
  兩人爭吵摔東西都變成是我的過錯，如果您和她（起訴書誤繕
  為他）有幾面之緣，請她（起訴書誤繕為他）三思，克服心理
  障礙，為小孩想，和我把如何處理小孩談好，大家好聚好散。
                                      7-17號無奈的男人
附件二
  敬啟者 ：
  很抱歉，冒昧寫這封信給您，我是SNP信安高新科技，董事長
  特助，乙○○小姐的先生，為了避免佔用你太多時間，我就直
  接了當的說明我寫信的用意。
  我和吳小姐進行離婚訴訟已經一年多了。其實我們感情不睦已
  是日積月累的事，只是以前顧及小孩還小，所以我才委曲求全
  至今。
  吳小姐多年前在我從台南換工作到新竹之後，便不斷的以她的
  猜忌心與霸道強勢的主觀想法，懷疑我有婚外情，之後更變本
  加厲到我辦公室搜查我的東西，查找我的手機訊息，半強迫的
  要我把薪資及搜資股票交由她統籌處理。
  兩年前我外派美國，還天真的將所有省吃簡用的錢分幾次匯回
  台灣給她，那時候小孩是跟我在美國唸書的，一年半前發現吳
  小姐起我人在美國之時，拿著我留在台灣的身分證和印鑑，未
  經我同意，擅自把我名下股票轉到她名下，匯回來的錢當然早
  已讓她中飽私囊，我想起三四年前，吳小姐為幫家人清償債務
  （約五六百萬），要我百忙中分擔家務和照顧小孩，如今因為
  她個人主觀想法，竟讓我除了目前工作的薪資外，一無所有，
  此種惡劣行為，讓我痛心疾首，決定提出訴訟，要求離婚。
  吳小姐在訴訟期間，拿著她唯一的武器，即幾年前我簽下的切
  結書，在法庭唱作俱佳，胡說八道，堅持不離婚，殊不知切結
  書是多年前因受不了她的糾纏，忍氣吞聲簽下的，當時心想只
  要行正坐直，這份切結書根本用不到，誰知吳小姐別有用心，
  在訴訟期間以此為護身符，導致法官認定這是家務事，要我們
  回台南同居 （我們已經有四、五年不在一起了）。
  簡短的說：
  1.吳小姐從未幫忙負擔過小孩的學費，我因投資失敗，請她幫
    忙，她竟然寧願不讓小孩上學，也要堅持我出錢（房子車子
    早就是她名下，股票也被轉走了）
  2.她不只一次說要懲罰我以才不離婚，其實目的是想繼續挖空
    我的錢，她瘋狂的為自己和小孩保了很多諸蓄險，要我照單
    全收
  3.前幾次週末回台南，才知道她私下換家裡門鎖，我還得請鎖
    匠開門
  4.過去一直向我公司打聽我的消息，順便刻意毀謗我的名譽，
    造成我精神壓力
  我只想把她的惡行惡狀公諸於世，或許她在工作場合也是女強
  遙自在，我也耳聞她這幾年一個人逍遙自在，私生活多采多姿
  ，這些我不想也懶得去查證，我只想向前看，雙方好聚好散，
  盡快達成協議，不要拖累小孩。
  如果你有和吳小姐接觸或交談的機會，請你幫忙勸導她，也算
  是你的功德一件。
  謝謝你撥空看信。

司法院資訊處製作；財團法人民間司法改革基金會備份。
